ACORDAO-COMPLETO-2355339

ACÓRDÃO 243/2021 ATA 4/2021 - PLENÁRIO

VISTOS, relatados e discutidos estes autos de Monitoramento do cumprimento das deliberações contidas no Acórdão 1413/2016-TCU-Plenário, no bojo do TC Processo 034.365/2014-1, referente à auditoria de conformidade, realizada no BNDES, com o objetivo de analisar as operações de financiamento à exportação de serviços a ente público estrangeiro concedidas entre 2005 e 2014, abrangendo, ainda, as normas internas incidentes sobre a matéria e os controles existentes,
ACORDAM os Ministros do Tribunal de Contas da União, reunidos em sessão de Plenário, ante as razões expostas pelo Relator, em:
9.1 considerar cumpridas as determinações constantes do item 9.5 e dos subitens 9.6.3 e 9.6.4 do Acórdão 1413/2016-TCU-Plenário, com fundamento no art. 243, do Regimento Interno do TCU, c/c o subitem 32.5.1 dos Padrões de Monitoramento do TCU;
9.2 considerar em cumprimento com prazo expirado as determinações constantes dos subitens 9.6.1, 9.6.2 e 9.6.5 do Acórdão 1413/2016-TCU-Plenário, com fundamento no art. 243, do Regimento Interno do TCU, c/c o subitem 32.5.3 dos Padrões de Monitoramento do TCU;
9.3 considerar implementadas as recomendações constantes do item 9.7 do mesmo julgado;
9.4 determinar à Secretaria de Controle Externo do Sistema Financeiro Nacional (SecexFinanças) a autuação de novo monitoramento para verificar o cumprimento das determinações insertas nos subitens 9.6.1, 9.6.2 e 9.6.5 do Acórdão 1413/2016-TCU-Plenário, cuja entrega das ações discriminadas no plano de trabalho BNDES-TCU destinadas a atendê-las está prevista para dezembro de 2019, conforme novo cronograma apresentado pelo Banco (peça 26, p. 11) ;
9.5 encaminhar cópia deste Acórdão ao Banco Nacional de Desenvolvimento Econômico e Social (BNDES) ; e
9.6 apensar os presentes autos ao TC Processo 034.365/2014-1, nos termos do art. 5º, inciso II, da Portaria Segecex 27/2009.

Monitoramento do cumprimento de deliberação que apreciou auditoria de conformidade realizada com o objetivo de analisar as operações de financiamento à exportação de serviços a ente público estrangeiro concedidas entre 2005 e 2014.

Banco Nacional de Desenvolvimento Econômico e Social (BNDES).

3. Interessados/Responsáveis: não há.

13.1. Ministros presentes: Ana Arraes (Presidente), Benjamin Zymler, Augusto Nardes, Aroldo Cedraz, Raimundo Carreiro e Jorge Oliveira.
13.2. Ministros-Substitutos convocados: Augusto Sherman Cavalcanti (Relator), Marcos Bemquerer Costa e Weder de Oliveira.

AUGUSTO SHERMAN

Trata-se de Monitoramento em Relatório de Auditoria com objetivo de verificar o cumprimento das deliberações contidas no Acórdão 1413/2016-TCU-Plenário, no bojo do TC Processo 034.365/2014-1, referente à auditoria de conformidade, realizada no BNDES, com o objetivo de analisar as operações de financiamento à exportação de serviços a ente público estrangeiro concedidas entre 2005 e 2014, abrangendo, ainda, as normas internas incidentes sobre a matéria e os controles existentes.
Reproduzo, a seguir, a instrução à peça 45, elaborada no âmbito da então Secretaria de Controle Externo da Administração Indireta no Rio de Janeiro (SecexEstataisRJ) , ratificado de forma unânime pelas instâncias diretivas (peças 46 e 47) :
	"INTRODUÇÃO
Trata-se do monitoramento do cumprimento das determinações (itens 9.5 e 9.6) e recomendações (item 9.7) abaixo transcritas, exaradas pelo Tribunal por meio do Acórdão 1413/2016-TCU-Plenário, no bojo do TC Processo 034.365/2014-1, referente à auditoria de conformidade, realizada no BNDES, com o objetivo de analisar as operações de financiamento à exportação de serviços a ente público estrangeiro concedidas entre 2005 e 2014, abrangendo, ainda, as normas internas incidentes sobre a matéria e os controles existentes.
9.5. determinar ao Banco Nacional de Desenvolvimento Econômico e Social - BNDES que:
9.5.1. encaminhe a esta Corte, em mídia digital, cópias dos documentos descritos nos itens 9.5.1.1 a 9.5.1.8, abaixo, relativamente a cada uma das 140 operações analisadas nestes autos, agrupadas de acordo com os apartados referidos no item 9.2, retro, e conforme item XII do voto que fundamenta este acórdão, no prazo de 30 dias para aquelas constantes do Apartado 1 - Rodovias, e no prazo de 60 dias para os demais;
9.5.1.1. solicitação de financiamento apresentada pela empresa exportadora e documentos que a integrarem;
9.5.1.2. análise procedida pelo BNDES sobre a solicitação e respectivos elementos;
9.5.1.3. instrução de enquadramento;
9.5.1.4. contrato da operação;
9.5.1.5. relatório executivo SBCE;
9.5.1.6. quadro de avanço físico e financeiro;
9.5.1.7. relatórios produzidos por auditorias independentes sobre a execução das obras;
9.5.1.8. demais informações disponíveis no âmbito do BNDES sobre cada obra;
9.5.2. encaminhe a este Tribunal, nos mesmos prazos referidos no item 9.5.1, retro, mesma documentação relativamente às operações com status de contratadas e ativas até junho de 2016 que não constem da relação referida no item 9.5.1, retro, se possível já agrupadas de acordo com os apartados referidos no item 9.2, retro, de forma que estejam disponíveis para análise por este Tribunal informações sobre operações de 2004 a 2016;
9.6. determinar ao BNDES que, no prazo de até 90 dias a contar da notificação desta deliberação, apresente a este Tribunal planos de trabalho para elaboração de metodologias e subsequente normatização, das necessidades abaixo descritas:
9.6.1. avaliação prévia à celebração do contrato de financiamento dos custos/valores dos itens a serem financiados a título de exportação de serviços de engenharia;
9.6.2. efetiva comprovação da produção, no país ou por brasileiros, e da subsequente exportação dos serviços financiados, item a item;
9.6.3. mecanismos de aferição da fidedignidade das declarações e documentos apresentados pelas empresas pleiteantes de financiamentos à exportação de serviços;
9.6.4. relação de critérios e condições de governança e transparência que deverão ser atendidos e comprovados pelas empresas pleiteantes de financiamentos à exportação de serviços;
9.6.5. tornar públicas as informações acerca do benefício das operações de financiamento à exportação de serviços, sobre a geração e manutenção de empregos, para brasileiros, no país e no exterior, e de outras externalidades;
9.7. recomendar ao BNDES que:
9.7.1. analise a possibilidade de que a auditoria externa atualmente contratada pela empresa financiada, para acompanhamento da obra relacionada ao financiamento (Decisão de Diretoria 408/2015-BNDES, capítulo V) , seja contratada pelo BNDES, com custos incluídos no financiamento, de forma a atender específica e exclusivamente as necessidades do banco relativamente à comprovação da produção no país ou por brasileiros e a subsequente exportações dos itens financiados;
9.7.2. padronize a informação sobre o motivo de cancelamento dos processos de financiamento para exportação de serviços de engenharia para ente público externo, em obediência aos princípios da publicidade e motivação;
9.7.3. obtenha junto às empresas exportadoras dados sobre os motivos e razões dos cancelamentos, nos processos de financiamento para exportação de serviços de engenharia, com o objetivo de sistematizar essas informações, incrementando a avaliação da participação do Banco e das condições de financiamento na atuação das empresas brasileiras nesse segmento.
HISTÓRICO
Em 28/3/2018, foi elaborada instrução de mérito na qual se propôs declarar o cumprimento de todas as determinações e recomendações acima (peça 17) . Contudo, o Diretor da subunidade técnica dissentiu em parte e propôs, no seu despacho, declarar o cumprimento integral das determinações e recomendações constantes dos itens 9.5 e 9.7, bem como o atendimento parcial do item 9.6 do Acórdão 1413/2016-TCU-Plenário (peça 18) .
Elevados os autos, o Exmo. Sr. Ministro-Relator Augusto Sherman Cavalcanti, no despacho de 14/6/2018, considerou integralmente cumpridas as determinações insertas no item 9.5 e respectivos subitens, anuindo, nesse ponto, aos pareceres uniformes da Unidade Técnica. Na oportunidade, o Ministro destacou que as equipes responsáveis pelos apartados instaurados em cumprimento aos itens 9.1 e 9.2 do mencionado acórdão poderão inclusive obter informações adicionais àquelas encaminhadas pelo BNDES nestes autos (peça 19, p. 1) .
Em relação ao item 9.6, o Ministro destacou não se tratar de determinação formal apenas para a apresentação dos planos de trabalho, razão pela qual caberia ao BNDES comprovar a sua implementação, para que o Tribunal possa verificar o efetivo cumprimento da referida deliberação plenária (peça 19, p. 1) .
Quanto às recomendações (item 9.7) , o relator discordou de ambos os pareceres da unidade técnica. No que tange ao subitem 9.7.1, o Ministro observou que, à época daquela instrução de mérito, as últimas informações encaminhadas pelo BNDES datavam de abril de 2017, época em que não havia sequer iniciado a execução da meta 6, que, segundo o banco, atenderia à mencionada deliberação (peça 19, p. 2) .
No que respeita aos subitens 9.7.2 e 9.7.3, o relator considerou necessário verificar como o módulo de registro de cancelamentos nos sistemas do BNDES implementou as referidas recomendações (peça 19, p. 2) .
Dessa forma, o Ministro-Relator determinou a esta unidade técnica que (peça 19, p. 2) :
a) Solicite ao BNDES informações atualizadas sobre o estágio de cumprimento das determinações contidas nos itens 9.6 e 9.7, e subitens, do Acórdão 1413/2016-TCU-Plenário;
b) Solicite ao Banco que encaminhe descrição dos resultados alcançados naquelas metas ou atividades por ele já consideradas cumpridas e as eventuais revisões normativas delas resultantes (meta 13 do Acompanhamento abril/2017) ; e
c) Para aquelas que o Banco indicar como ainda em desenvolvimento, solicite que seja encaminhado novo cronograma.
Em cumprimento ao mencionado despacho do relator, foi encaminhado ao BNDES o Ofício de Diligência 348/2018-TCU/SecexEstataisRJ, de 15/6/2018 (peça 20) . Em resposta, o banco encaminhou a Nota AEX 93/2018, por meio do Ofício AT 214, de 16/7/2018 (peça 26) .
Distribuídos os autos para nova instrução de mérito, verificou-se a ausência dos documentos que evidenciariam o alegado naquela Nota Técnica, os quais foram requisitados por meio do Ofício de Diligência 162/2019-TCU/SecexEstataisRJ (peça 30) .
EXAME TÉCNICO
	Determinações do item 9.5 do Acórdão 1413/2016-TCU-Plenário

As determinações contidas no item 9.5 e respectivos subitens do Acórdão 1413/2016-TCU-Plenário visavam à coleta de documentos para as ações de controle.
Conforme consignado na instrução anterior (peça 17) , o BNDES informou, por meio da Nota AEX 106/2016 (peça 15) , que encaminhou os arquivos eletrônicos anexados ao TC Processo 017.469/2016-3 (itens não digitalizáveis) , contendo as consultas prévias, instruções de enquadramento, relatórios de análise, decisões de diretoria, contratos de financiamento, relatórios executivos da SBCE ou ABGF, quadros de avanço físico e financeiro, relatórios de auditoria e relatórios de avanço físico, dentre outros documentos das 67 operações constantes do Apartado 1 - Rodovias, analisadas no âmbito da auditoria objeto do Acórdão 1413/2016-TCU-Plenário. O banco ressaltou ainda que não foram aprovadas ou contratadas outras operações de apoio às exportações de serviços destinadas à construção de rodovias desde 2013.
Nesse contexto, considerando a documentação e as informações encaminhadas pelo BNDES por meio da Nota AEX 22/2017 (peça 14) , da Nota AEX 106/2016 (peça 15) e da Nota AEX 18/2017 (peça 16) , bem assim os pareceres uniformes anteriores da unidade técnica (peças 17 e 18) , cujas razões incorporam-se ao presente exame, e o despacho do Ministro-Relator, de 14/6/2018, que anuiu à proposta desta SecexEstataisRJ (peça 19) , resta evidenciado o cumprimento das determinações do item 9.5 e subitens do Acórdão 1413/2016-TCU-Plenário.
	
	Determinações do item 9.6 do Acórdão 1413/2016-TCU-Plenário

O item 9.6 do Acórdão 1413/2016-TCU-Plenário determinou que o BNDES apresentasse a esta Corte, no prazo assinalado, planos de trabalho para a elaboração de metodologias, e subsequente normatização, das necessidades descritas nos seus subitens.
De fato, conforme destacado na instrução precedente (peça 17) , o BNDES encaminhou, por meio da Nota AEX 30/2017, o Acompanhamento Abril/2017 do Plano de Trabalho BNDESTCU (peça 13, p. 2-15) .
Nada obstante, em seu despacho, o Ministro-Relator considerou não se tratar de determinação formal tão-somente para a apresentação de planos de trabalho. Dessa forma, caberia ao BNDES comprovar a sua implementação, a fim de que o Tribunal possa verificar o efetivo cumprimento da referida deliberação plenária (peça 19, p. 1) .
Saneados os autos por meio de diligências e reunião com os gestores do banco de fomento, as novas informações e evidências colacionadas permitem concluir que algumas etapas do Plano de Trabalho BNDESTCU destinadas ao atendimento das determinações do item 9.6 e subitens do Acórdão 1413/2016-TCU-Plenário ainda não foram totalmente implementadas, como a seguir detalhado.
Posto isso, com fundamento no subitem 32.5.3 dos Padrões de Monitoramento desta Corte, e, diante das alterações no cronograma (peça 26, p. 11) , devem-se considerar em cumprimento com prazo expirado as referidas determinações.
Subitem 9.6.1 - Avaliação prévia de custos e valores a serem financiados (economicidade) 
Para o cumprimento desse subitem, o BNDES implementou as seguintes ações previstas no Plano de Trabalho BNDESTCU:
Capacitação dos funcionários. Essa etapa foi concluída. Foi realizada a capacitação de alguns empregados do banco em avaliação de orçamentos de construção e tópicos relacionados à execução de obras de engenharia, por meio de curso promovido pelo Instituto Brasileiro de Engenharia de Custos (IBEC) entre maio e julho de 2017. O curso objetivou conferir noções para aprimorar as competências técnicas dos empregados envolvidos com o financiamento às exportações de serviços e abordou temas como composição dos custos unitários pelas óticas do contratante e contratado, gestão e gerenciamento de obras, logística para execução de obras no exterior, etc. (peça 26, p. 2) . Em complemento à Nota AEX 93/2018 e em resposta à diligência desta Unidade Técnica, o BNDES encaminhou uma declaração com informações detalhadas sobre o curso realizado, incluindo a relação dos empregados participantes (peça 33) ;
Benchmarking (melhores práticas) . Essa etapa está em andamento, (peça 26, p. 3 e 11) . O banco esclareceu que foram estudadas as formas de atuação de instituições internacionais para referenciar as discussões ao longo do processo de apoio às exportações de bens e serviços do BNDES. Foram realizadas reuniões com outras Agências de Crédito à Exportação (ECA) , a exemplo da Export Development Canada (EDC-Canada) , e instituições multilaterais, como o Banco Interamericano de Desenvolvimento (BID) , com o objetivo de avaliar suas políticas, processos e exigências para as fases de análise e acompanhamento. O resultado dos trabalhos foi o relatório de mapeamento da atuação de instituições de fomento multilaterais, nacionais e de agências de crédito às exportações, produzido em 5/12/2017 (peça 34) . O BNDES informou que, em uma próxima etapa, fará a seleção e o estudo detalhado das melhores práticas identificadas. Por fim, observa-se que a etapa do Benchmarking atende também aos subitens 9.6.2, 9.6.3 e 9.6.4 da deliberação objeto deste monitoramento;
Avaliação da economicidade. Essa etapa foi parcialmente realizada. O banco esclareceu que, em decorrência dos relatórios de fiscalização do TCU elaborados nos autos dos processos TC Processo 018.337/2013-9 e TC Processo 001.137/2014-0, foi constituído um Grupo de Trabalho (GT) para a avaliação da economicidade. Para o estudo, as operações foram separadas de acordo com seu porte e complexidade, a fim de que o GT pudesse propor tratamento diferenciado para a análise da economicidade por tipo de projeto. Em resumo, a metodologia consiste em pesquisas às bases de dados de custos disponíveis no mercado, para avaliar a possibilidade de elaboração de um banco de dados de macrocustos para projetos de infraestrutura, por tipo de obra e país. Foi concluído o Projeto Corporativo do BNDES sobre Economicidade e apresentado à Diretoria, conforme Ata de 21/11/2017 (peça 35) , mas ainda não foram iniciadas as etapas de: a)  construção da base de dados; b)  avaliação das metodologias existentes para custos em engenharia na exportação; e c) adaptação da metodologia para uso no pósembarque (peça 26, p. 3) . Portanto, é possível que o cronograma seja alterado, uma vez que previu finalizar os trabalhos até julho de 2019 (peça 26, p. 11) .
Do exposto, verifica-se que as ações previstas no Plano de Trabalho BNDESTCU para o cumprimento do subitem 9.6.1 do Acórdão 1413/2016-TCU-Plenário ainda não foram totalmente implementadas, o que demanda a continuidade do monitoramento.
Subitem 9.6.2 - Conteúdo nacional
Esse subitem trata da elaboração de metodologias e normatização com vistas à efetiva comprovação da produção, no país ou por brasileiros, e da subsequente exportação, dos serviços financiados, item a item.
Nesse contexto, para avaliar a comprovação do conteúdo nacional, o banco projetou seis ações, das quais algumas foram concluídas, enquanto outras ainda estão em andamento ou sequer foram iniciadas, pelas razões adiante expostas (peça 6, p. 35) .
Posto isso, com base nas informações e documentos apresentados, resta evidenciado que as ações previstas no Plano de Trabalho BNDESTCU para o cumprimento do subitem 9.6.2 do Acórdão 1413/2016-TCU-Plenário não foram integralmente implementadas, razão por que se propõe a continuidade do monitoramento.
9.6.2.1 - Avaliação e comprovação da origem dos itens de conteúdo brasileiro
Essa ação está em andamento.
O BNDES subdividiu a ação em três etapas: (i)  análise de aspectos relativos a serviços de terceiros; (ii) análise de aspectos relativos a bens; e (iii) análise de aspectos relativos a mão de obra. De acordo com a Nota AEX 93/2018, apenas a primeira etapa (serviços de terceiros) foi realizada (peça 26, p. 4) , conforme evidenciado no relatório final do grupo de trabalho (peça 44) .
Esclareceu o banco estatal que o os estudos sobre os aspectos relacionados aos bens embarcados ainda estão em andamento. Por sua vez, as avaliações referentes à mão de obra expatriada foram iniciadas, mas as conclusões do grupo de trabalho, previstas para março de 2019, ainda não foram elaboradas. O banco destacou ainda que a normatização dependeria das conclusões sobre o tema nas auditorias realizadas (peça 26, p. 4 e 11) .
9.6.2.2 - Avaliação de aspectos contábeis para acompanhamento da execução dos contratos
Essa ação está em andamento.
Para essa ação, o Plano de Trabalho previu as seguintes etapas: i) estudo dos normativos contábeis aplicados a obras de engenharia; ii) visitas às empresas beneficiárias para conhecimento dos sistemas contábeis; e iii) definição de procedimentos contábeis para acompanhamento da execução das obras (peça 6, p. 35) .
Conforme a Nota AEX 93/2018, a ação foi iniciada. O banco destacou que, entre os resultados esperados, a partir de contatos com as empresas, há a previsão de buscar maior entendimento sobre a forma de rateio dos custos indiretos entre os diversos projetos, sobre lançamentos contábeis em centros de custos e sobre a forma de apuração do resultado final. De acordo com o novo cronograma apresentado, a conclusão das tarefas está prevista para dezembro de 2019 (peça 26, p. 4 e 11) .
9.6.2.3 Contratação de consultoria externa
As conclusões do grupo de estudo em relação à essa ação carecem de aprovação e normatização.
Inicialmente, foram definidas as seguintes etapas, conforme o Plano de Trabalho BNDES-TCU: i)  interação com a área responsável pelas licitações no BNDES; ii) elaboração e apresentação de minuta de termo de referência; iii)  publicação de termo de referência e edital; e iv)  realização de certame licitatório.
A entrega estava prevista para 1/8/2017 (peça 6, p. 35) e posteriormente foi prorrogada para dezembro de 2018, conforme novo cronograma encaminhado (peça 26, p. 11) .
Na Nota AEX 93/2018, o BNDES ponderou que (peça 26, p. 5) :
Em decorrência de sua complexidade, as operações de apoio às exportações estão sujeitas a necessidade de contratação de escritórios de advocacia internacionais e de consultores socioambientais. Além disso, e como será visto adiante, as operações poderão demandar também empresas de engenharia especialistas em monitoramento e/ou em técnicas de sensoriamento remoto. Há também a previsão de contratação, pelo exportador, de empresa de auditoria externa independente para fins de comprovação das medidas exigidas na Declaração de Compromisso do exportador, notadamente as que se referem à implementação pela empresa brasileira de práticas e sistemas internos visando combater a prática de crime de corrupção. Neste sentido, busca-se evitar o repasse de mais um custo (neste caso o do consultor independente para assessorar o BNDES no acompanhamento das exportações) . (Grifou-se) .
O resultado dos trabalhos foi o Relatório Final sobre contratação de consultoria externa e avaliação da adoção de novos procedimentos para acompanhamento físico da execução do contrato, no qual se propôs que não fosse realizada licitação para a contratação de consultoria externa, mas sim que parcela das tarefas fosse desempenhada por empregados do BNDES, em textual (peça 37, p. 15-16) :
Ante o exposto, propõe-se que não seja realizada licitação para contratação de Consultoria para apoio ao BNDES no processo de acompanhamento do conteúdo brasileiro, e que as tarefas antes realizadas por estas empresas constem de futuras normas de acompanhamento da AEX e sejam realizadas por empregados do BNDES. Entende-se que há mão de obra disponível e capacitada para a realização desta tarefa, com impacto reduzido no custo total do projeto e consequente ganho de competitividade do exportador brasileiro. A internalização do procedimento de acompanhamento do conteúdo brasileiro no próprio BNDES eliminará conflitos de interesse (grifou-se) .
As motivações acima justificam a escolha do processo de trabalho, em detrimento da contratação de consultoria externa. Demais disso, em exame perfunctório, não se verifica prejuízo algum ao controle interno do BNDES ou ao controle externo em razão do procedimento proposto pelo grupo de trabalho, caso venha a ser implementado.
Faltam, contudo, a deliberação sobre a proposta do grupo de estudo e a subsequente normatização, definindo-se, por exemplo, que atividades serão exercidas pelos empregados do banco.
9.6.2.4 - Contratação de serviço de fornecimento de imagens e adoção de técnicas de sensoriamento remoto
Essa ação está em andamento, com previsão de entrega em dezembro de 2019 (peça 26, p. 11) .
Florenzano define sensoriamento remoto como o 'conjunto de atividades que permitem a obtenção de informações dos objetos que compõem a superfície terrestre por meio da captação e do registro da energia refletida ou emitida' (FLORENZANO, Tereza Gallotti. Imagens de satélites para estudos ambientais. São Paulo: Oficina de Textos, 2002) .
Segundo Lillesand & Kiefer, sensoriamento remoto é 'a ciência e arte de receber informações sobre um objeto, uma área ou fenômeno pela análise dos dados obtidos de uma maneira tal que não haja contato direto com este objeto, esta área ou este fenômeno' (LILLESAND, T.M.; KIEFER, R.W. Remote Sensing and Image Interpretation. 2ª Edition. New York. John Wiley & Sons. 2000. 721 p. Forestry, Lake Buena Vista, Florida, 10-12 January 2000) .
Sobre essa etapa, o BNDES esclareceu que o objetivo do trabalho é avaliar a adequação da técnica de monitoramento de avanço físico de empreendimentos a partir de imagens de satélite. O banco informou ainda que foi realizado um projeto piloto, a partir de fotografias de satélite fornecidas pela Digital Globe (peça 26, p. 5) .
Preliminarmente, foi indicada a viabilidade técnica para o emprego de tal metodologia, incluindo a possibilidade de utilização de software livre.
Em complemento à Nota AEX 93/2018 e em resposta à diligência desta unidade técnica, o banco encaminhou os Termos de Recebimento de algumas contratadas que realizaram o serviço de sensoriamento remoto (peça 36) .
Restam pendentes: i) a efetiva decisão sobre a adoção do sensoriamento remoto; e ii)  a eventual elaboração do correspondente plano de implementação (peça 26, p. 5 e 11) .
9.6.2.5 - Visitas regulares aos empreendimentos
Essa ação está em andamento, com previsão de entrega em dezembro de 2019 (peça 26, p. 11) . Visa à elaboração de um manual interno com orientações para acompanhamento in loco dos projetos por empregados do BNDES.
Ao final, espera-se elaborar um relatório de visita padrão, de forma que contenha as informações mais relevantes para a análise e o acompanhamento pelas equipes do banco, tendo em vista as especificidades do crédito à exportação (peça 26, p. 6) .
9.6.2.6 - Avaliação da adoção de novos procedimentos para acompanhamento físico da execução do contrato
Conforme informado na Nota AEX 93/2018, foram realizadas reuniões com instituições financeiras congêneres ao BNDES, para conhecer parte de suas experiências na etapa de acompanhamento de projetos, além de reuniões com empresas de engenharia usualmente contratadas por agentes financiadores, com experiência em monitoramento de evolução física, para entender as exigências comuns dos credores sobre a evolução de projetos (peça 26, p. 6) .
O resultado dos trabalhos foi entregue em dezembro de 2018, conforme previsto no cronograma (peça 26, p. 11) , mas essa ação não pode ser considerada concluída.
Com efeito, no Relatório Final sobre contratação de consultoria externa e avaliação da adoção de novos procedimentos para acompanhamento físico da execução do contrato, o grupo de trabalho concluiu (peça 37, p. 15) :
 (...) que as atividades de acompanhamento físico das obras devam ser desempenhadas por empresa contratada pelo exportador (ou sponsor/dono) , e sigam a modalidade 'monitoramento', em função das características próprias de apoio bancário. Em que pesem restar, neste caso, questionamentos sobre independência, propõe-se a participação do BNDES no processo de seleção e contratação para mitigar eventuais riscos.
Dessa forma, restam pendentes a deliberação sobre a proposta do grupo de estudo e a subsequente normatização.
Subitem 9.6.3 - Mecanismos de aferição da fidedignidade das declarações e documentos apresentados pelas empresas pleiteantes de financiamentos à exportação
Essa ação foi concluída.
Foram realizadas as ações previstas no plano de trabalho BNDESTCU para o atendimento da determinação do subitem 9.6.3 do Acórdão 1413/2016-TCU-Plenário, conforme detalhado a seguir, motivo pelo qual deve ser considerada cumprida a referida deliberação, nos termos do subitem 32.5.1 dos Padrões de Monitoramento deste Tribunal.
Inicialmente, o BNDES destacou que a exigência de declarações do exportador é prática internacional das agências de crédito à exportação, bancos multilaterais e bancos comerciais. Por conseguinte, possui relevantes consequências jurídicas (peça 6, p. 18) .
Portanto, qualquer falsidade ou incorreção do teor dessas declarações poderá acarretar ao exportador, de um lado, a aplicação de sanções legais, de natureza civil e penal, e, de outro lado, consequências negativas oriundas do próprio contrato de financiamento celebrado com o BNDES, tais como a suspensão dos desembolsos e, em última instância, o vencimento antecipado do financiamento (peça 6, p. 18) .
Assim sendo, nos casos em que a natureza do fato a ser declarado admite aferição objetiva, o BNDES tem adotado os procedimentos de verificação a seguir informados.
9.6.3.1. Declaração de compromisso do exportador relativamente ao combate à corrupção de funcionários públicos estrangeiros em transações comerciais internacionais (peça 6, p. 18-19) .
O banco informou que a fidedignidade das declarações e documentos é verificada em diversas fases do processo de trabalho, especialmente mediante consultas às bases de dados disponíveis, a exemplo: i) do Portal da Transparência; ii) do Cadastro Nacional de Condenações Cíveis por Ato de Improbidade Administrativa e Inelegibilidade do Conselho Nacional de Justiça; iii) dos relatórios e bancos de dados de suporte às decisões de crédito elaborados e fornecidos por entidades especializadas contratadas pelo Sistema BNDES; iv) da base de dados da CGU que aponta indícios, constantes da matriz, de casos de suborno transnacional apresentados pelo Grupo de Trabalho contra o Suborno (WGB) da Organização para a Cooperação e Desenvolvimento Econômico (OCDE) etc.
9.6.3.2. Declaração de inexistência contra si e seus dirigentes, de decisão administrativa final sancionada, exarada por autoridade ou órgão competente, em razão da prática de atos que importem discriminação de raça ou gênero, trabalho infantil ou escravo, e/ou sentença condenatória transitada em julgado, proferida em decorrência dos referidos atos, ou ainda, de outros que caracterizem assédio moral ou sexual, ou que importem crime contra o meio ambiente (peça 6, p. 19-20) .
O banco informou que a fidedignidade das declarações e documentos é verificada no curso da análise cadastral, mediante consultas às bases de dados disponíveis, tais como: i) o cadastro público de áreas embargadas e multas aplicadas do Instituto Brasileiro do Meio Ambiente e dos Recursos Naturais Renováveis (IBAMA) ; e ii) os relatórios e bancos de dados de suporte às decisões de crédito elaborados e fornecidos por entidades especializadas contratadas pelo Sistema BNDES (atualmente o BNDES utiliza a ferramenta Compliance Catalyst) .
9.6.3.3. Declaração de inexistência, contra si e seus dirigentes, de decisão condenatória administrativa ou judicial, que importe em proibição de contratar com instituições financeiras oficiais ou com a Administração Pública, ou de receber incentivos, subsídios, subvenções, doações ou empréstimos de órgãos ou entidades públicas e de instituições financeiras públicas ou controladas pelo poder público, em razão da prática de atos ilícitos definidos em lei (peça 6, p. 20) .
O banco informou que a fidedignidade das declarações e documentos é verificada no curso da análise cadastral, mediante consultas às bases de dados disponíveis, tais como: i) o Cadastro de Responsáveis com Contas Julgadas Irregulares (CADIRREG) do Tribunal de Contas da União; e ii) consulta integrada disponível no Portal da Transparência, que abrange o Cadastro Nacional de Empresas Inidôneas e Suspensas (CEIS) , o Cadastro Nacional das Empresas Punidas (CNEP) , ambos do Ministério da Transparência, Fiscalização e Controle, bem como a Relação de Inabilitados e Inidôneos mantida pelo TCU e o Cadastro Nacional de Condenações Cíveis por Ato de Improbidade Administrativa e Inelegibilidade do Conselho Nacional de Justiça.
9.6.3.4. Declaração de inexistência de Deputado Federal e Senador da República, empossado ou diplomado, exercendo função remunerada ou entre seus proprietários, controladores ou diretores, não se configurando as vedações previstas pela Constituição Federal, art. 54, incisos I e II, o que impede o exportador de celebrar contrato com o BNDES (peça 6, p. 20-21) .
O banco informou que a fidedignidade das declarações e documentos é verificada no curso da análise cadastral do exportador, das empresas que integram o grupo econômico e de seus administradores.
Esclareceu que o BNDES possui base de dados contendo pessoas expostas politicamente (PEP) e os seus relacionados (PEP Relacionado) , fornecida pela SERASA Experian. A consulta automatizada é feita tendo por base o CPF e é integrada ao relatório de conceito cadastral. Os critérios para a presença na base de dados são aqueles expressos na Circular 3.461 do Bacen. Além disso, o BNDES utiliza a ferramenta Compliance Catalyst para a consulta de PEP estrangeiros ou sem CPF que integrem o quadro administrativo ou o controle das empresas que sejam objeto de pesquisa cadastral.
9.6.3.5. Declaração de ausência de comunicação da existência de ato administrativo concernente a atos praticados pelo exportador que importem em inadimplência perante a União, seus órgãos e entidades das Administrações Direta e indireta, excluídas as obrigações cuja comprovação de adimplemento deva ser feita por intermédio de certidão, em razão da legislação vigente (peça 6, p. 20-22) .
Conforme visto acima, a consistência das informações declaradas é verificada pelo BNDES no curso da análise cadastral do exportador, momento em que são consultadas as seguintes bases de dados: a) Cadastro Informativo de Créditos não Quitados do Setor Público Federal (Cadin) ; b) Sistema de Informações de Crédito (SCR) do Banco Central do Brasil; c) SERASA Experian; e d) Bancos de dados da Caixa Econômica Federal, quanto à regularidade perante o FGTS.
Além das declarações mencionadas anteriormente, os Capítulos III (Condições Especiais Aplicáveis às Operações de Serviços) e IV (Procedimentos Operacionais Aplicáveis às Operações de Serviços) das Normas Operacionais do Produto BNDES EXIM Pós-Embarque preveem a apresentação dos seguintes documentos pela empresa exportadora para a operacionalização do financiamento:
estatuto social e eventuais atos que comprovem a autorização para intervenção na operação e assunção de obrigações, e para os representantes assinarem o contrato de financiamento e os documentos dele decorrentes; 
contrato comercial celebrado entre o exportador e o importador;
Certidão Negativa de Débitos relativos aos Tributos Federais e à Dívida Ativa da União (CND) ou Certidão Positiva com Efeitos de Negativa .de Débitos relativos aos Tributos Federais e à Dívida Ativa da União (CPEND) ;
Certificado de Regularidade do FGTS;
Comprovante de entrega da Relação Anual de Informações Sociais - RAIS;
Contrato de prestação de serviços celebrado entre o exportador e a empresa de consultoria independente;
Registro de operação de crédito (RC) ;
Registros de exportação (RE) e respectivos conhecimentos de embarque;
Faturas comerciais emitidas pela empresa exportadora;
Quadros de avanço físico financeiro (QAFF) ;
Autorizações de desembolso/ de desconto (AD) ;
Relatório de acompanhamento físico-financeiro;
Relatório de acompanhamento das exportações; e
Declaração de que as informações requeridas pela legislação brasileira foram devidamente inseridas pelo Exportador no Siscoserv.
Subitem 9.6.4 - Critérios de governança
Trata-se de determinação para a apresentação de plano de trabalho com vistas à elaboração de metodologias e subsequente normatização dos critérios e condições de governança e transparência que deverão ser atendidos e comprovados pelas empresas pleiteantes de financiamentos à exportação de serviços.
Foram concluídas as ações previstas no plano de trabalho BNDESTCU para o atendimento da determinação do subitem 9.6.4 do Acórdão 1413/2016-TCU-Plenário, conforme detalhado a seguir, motivo pelo qual deve ser considerada cumprida a referida deliberação, nos termos do subitem 32.5.1 dos Padrões de Monitoramento deste Tribunal.
Sobre o tema, o plano de trabalho BNDESTCU previu a apresentação anual dos Procedimentos Previamente Acordados Anticorrupção (PPAA) a partir do exercício de 2014. Tratase de ação continuada, que foi incorporada aos processos de trabalho do BNDES (peça 6, p. 36) .
Conforme Nota AEX 93/2018, os relatórios dos auditores externos referentes aos PPAA devem ser elaborados anualmente e encaminhados ao BNDES em até 90 dias após o encerramento do exercício. Posteriormente, os relatórios, as exceções e suas respostas são encaminhados à Área de Auditoria Interna (AT) para ser disponibilizados à CGU, por meio de sistema de comunicação informatizado específico (peça 26, p. 6-7) .
O banco destacou ainda que, nos relatórios PPAA do ciclo 2017, foram apontadas pequenas exceções, concluindo, dessa forma, que houve melhoria nos seus processos internos em relação aos exercícios anteriores (peças 26, p. 6-7 e 38) .
Ante o exposto, resta evidenciada a conclusão dessa ação e, por conseguinte, cumprida a determinação do subitem 9.6.4 do Acórdão 1413/2016-TCU-Plenário.
Subitem 9.6.5 - Publicidade das informações
A determinação do subitem 9.6.5 do Acórdão 1413/2016-TCU-Plenário visa a tornar públicas as informações acerca do benefício das operações de financiamento à exportação de serviços sobre a geração e manutenção de empregos, para brasileiros, no país e no exterior, e de outras externalidades.
Para o seu atendimento, o plano de trabalho apresentado pelo BNDES previu as seguintes ações: i) avaliação da efetividade sobre a cadeia de fornecedores; e ii)  avaliação da efetividade sobre o setor de engenharia e construção e sobre o balanço de pagamentos (peça 6, p. 36) .
Resta finalizar algumas etapas dos trabalhos, cuja entrega está prevista para dezembro de 2019, conforme novo cronograma apresentado (peça 26, p. 11) .
Por meio da Nota AEX 26, de 20/3/2019, o BNDES encaminhou as evidências dos trabalhos realizados (peça 32, p. 2-3) :
um texto para discussão denominado 'Conceitos e Metodologias de Avaliação Aplicáveis ao Financiamento de Exportações de Serviços', no qual se discutem os elementos pertinentes ao tema de avaliação de políticas públicas, listando os principais conceitos e metodologias de estimação, além de possíveis aplicações ao financiamento das exportações de serviços pelo BNDES. Até 20/3/2019, o texto havia sido enviado para edição e impressão pela Área de Comunicação e Relacionamento Institucional (ACRI) e estava aguardando publicação (peça 39) ;
um texto para discussão denominado 'Avaliação de impacto do BNDES Exim Pós-Embarque Serviços', com a apresentação dos primeiros resultados derivados da avaliação de impacto das empresas subfornecedoras de bens e serviços para empresas exportadoras de serviços de construção. São analisadas as dimensões de massa salarial, emprego, remuneração média, admissões, desligamentos, receitas e custos totais, receitas e custos operacionais e investimento. Até 20/3/2019, o texto havia sido enviado para edição e impressão pela Área de Comunicação e Relacionamento Institucional (ACRI) e estava aguardando publicação (peça 40) ;
Extratos dos Relatórios de Efetividade do BNDES, de 2014 e 2017, com os dados sobre o apoio à exportação de serviços. No relatório de 2017, já se encontram resultados preliminares de estudo em andamento a respeito do impacto do apoio do BNDES sobre a exportação agregada de bens relacionados a obras de engenharia. Esses extratos já foram publicados (peças 41 e 42) . O Relatório de Efetividade de 2019 se encontra em elaboração pela Área de Planejamento Estratégico e também contará com informações referentes ao apoio à exportação;
Acordo de Cooperação com o Banco Interamericano de Desenvolvimento (BID) , atualmente em vigor, para suporte técnico e revisão externa de estudos de efetividade do apoio às exportações de serviços que estão sendo realizadas pelo BNDES (peça 43) .
Portanto, as ações previstas no plano de trabalho BNDES-TCU para o atendimento à determinação do subitem 9.6.5 do Acórdão 1413/2016-TCU-Plenário estão em curso, com previsão de entrega em dezembro de 2019, motivo pelo qual se deve dar continuidade ao monitoramento.
	Recomendações do item 9.7 do Acórdão 1413/2016-TCU-Plenário

Subitem 9.7.1 - Contratação de auditoria externa
O subitem 9.7.1 do Acórdão 1413/2016-TCU-Plenário recomendou que o banco de fomento analisasse a possibilidade de que a auditoria externa atualmente contratada pela empresa financiada, para acompanhamento da obra relacionada ao financiamento (Decisão de Diretoria 408/2015-BNDES, capítulo V) , seja contratada pelo BNDES, com custos incluídos no financiamento, de forma a atender específica e exclusivamente às necessidades do banco relativamente à comprovação da produção no país ou por brasileiros e as subsequentes exportações dos itens financiados.
Como visto alhures, no monitoramento da determinação contida no subitem 9.6.2 do referido julgado, o BNDES promoveu estudos e discussões sobre o tema, culminando em proposta do grupo de trabalho no sentido de que o banco não contratasse diretamente a auditoria externa, mas sim que parte das tarefas antes desempenhadas pelas empresas de consultoria independente seja realizada por seus próprios empregados, após a definição e a normatização dos processos e da metodologia de verificação dos documentos relacionados à exportação de serviços (peça 26, p. 910) . 
O Relatório Final sobre contratação de consultoria externa e avaliação da adoção de novos procedimentos para acompanhamento físico da execução do contrato (peça 37) evidencia que o BNDES avaliou a possibilidade de contratação da auditoria externa. 
Portanto, nos termos do subitem 32.5.1 dos Padrões de Monitoramento desta Corte, considera-se implementada a recomendação do subitem 9.7.1 do Acórdão 1413/2016-TCU-Plenário, sem prejuízo da continuidade do monitoramento em relação à determinação do mencionado subitem 9.6.2, pelas razões expostas alhures.
Subitens 9.7.2 e 9.7.3 - Padronização e sistematização das informações sobre os motivos dos cancelamentos
O subitem 9.7.2 do Acórdão 1413/2016-TCU-Plenário recomendou que o BNDES padronizasse a 'informação sobre o motivo de cancelamento dos processos de financiamento para exportação de serviços de engenharia para ente público externo, em obediência aos princípios da publicidade e motivação'.
Em complemento, o subitem 9.7.3 recomendou que o banco obtivesse, junto às empresas exportadoras, 'dados sobre os motivos e razões dos cancelamentos, nos processos de financiamento para exportação de serviços de engenharia, com o objetivo de sistematizar essas informações, incrementando a avaliação da participação do Banco e das condições de financiamento na atuação das empresas brasileiras nesse segmento'. (Grifou-se) .
Ambas as recomendações foram implementadas. Com efeito, as informações sobre os motivos dos cancelamentos foram padronizadas (uniformizadas) e sistematizadas (organizadas no sistema do BNDES) . Portanto, os fins das recomendações foram alcançados.
Por meio da Nota AEX 93/2018, o banco confirmou a padronização das informações sobre os motivos dos cancelamentos, as quais foram organizadas em seu sistema (sistematizadas) .
Esclareceu o BNDES que a demanda de sistema foi aberta em julho/2016 e entregue em produção pela Área de Tecnologia da Informação do banco em abril/2017. Caso o cancelamento em questão não se enquadre em nenhum dos motivos pré-definidos, há a opção 'outro', situação em que se tornaria obrigatório o preenchimento do campo 'observação'. As alterações efetuadas no sistema permitem consultar as operações que foram canceladas por grupo ou subgrupo de motivo de cancelamento (peça 26, p. 10) .
Na tabela seguinte, são listados os grupos e subgrupos dos motivos pré-definidos para o cancelamento (peça 26, p. 10) :
	Desistência
	Por iniciativa do BNDES

	Desistência do exportador
Motivo não informado
Perda da relação comercial
Fonte de financiamento alternativa mais competitiva
Outro
Desistência do Agente
Motivo não informado
Perda da relação comercial
Fonte de financiamento alternativa mais competitiva
Outro
Desistência do Importador
Motivo não informado
Perda da relação comercial
Fonte de financiamento alternativa mais competitiva
Outro
	Decurso de prazo
Falta de documentação ou de informações solicitadas no prazo estabelecido
Prazo de contratação/eficácia/1ª liberação/utilização expirado
Inconformidade:
Inconformidade com as Políticas Operacionais ou Normativos vigentes
Objeto do financiamento não atende aos critérios de elegibilidade do BNDES
Impedimento da empresa ou grupo econômico junto ao BNDES
Outro

PROPOSTA DE ENCAMINHAMENTO
Ante o exposto, submetem-se os autos à consideração superior, propondo, no mérito:
considerar cumpridas as determinações constantes do item 9.5 e dos subitens 9.6.3 e 9.6.4 do Acórdão 1413/2016-TCU-Plenário, com fundamento no subitem 32.5.1 dos Padrões de Monitoramento deste Tribunal;
considerar em cumprimento com prazo expirado as determinações constantes dos subitens 9.6.1, 9.6.2 e 9.6.5 do referido Acórdão, com supedâneo no subitem 32.5.3 dos Padrões de Monitoramento desta Corte;
considerar implementadas as recomendações constantes do item 9.7 do mesmo julgado;
determinar à Secretaria de Controle Externo da Administração Indireta no Rio de Janeiro (SecexEstataisRJ) a autuação de novo monitoramento para verificar o cumprimento das determinações insertas nos subitens 9.6.1, 9.6.2 e 9.6.5 do Acórdão 1413/2016-TCU-Plenário, cuja entrega das ações discriminadas no plano de trabalho BNDES-TCU destinadas a atendê-las está prevista para dezembro de 2019, conforme novo cronograma apresentado pelo banco (peça 26, p. 11) ;
encaminhar ao Banco Nacional de Desenvolvimento Econômico e Social (BNDES) cópia da deliberação que vier a ser proferida, acompanhada do Relatório e do Voto que a fundamentarem; e
apensar os presentes autos ao TC Processo 034.365/2014-1, nos termos do art. 5º, inciso II, da Portaria Segecex 27/2009."
É o relatório.

Isamara Seabra (27.685/OAB-DF) e outros, representando Banco Nacional de Desenvolvimento Econômico e Social.

Não atuou.

Monitoramento das deliberações adotadas no Acórdão 1.413/2016-TCU-PLENÁRIO. ALGUMAS DETERMINAÇÕES CUMPRIDAS. OUTRAS DETERMINAÇÕES EM CUMPRIMENTO COM PRAZO EXPIRADO. RECOMENDAÇÕES IMPLEMENTADAS. determinação para que a SECEX-FINANÇAS dê continuidade ao monitoramento, avaliando as DETERMINAÇÕES EM CUMPRIMENTO COM PRAZO EXPIRADO. APENSAMENTO.

MONITORAMENTO (MON)

Secretaria de Controle Externo do Sistema Financeiro Nacional (SecexFinanças); e Secretaria de Controle Externo da Administração Indireta no Rio de Janeiro (SecexEstataisRJ).

Trata-se do Monitoramento do cumprimento das deliberações contidas no Acórdão 1413/2016-TCU-Plenário, no bojo do TC Processo 034.365/2014-1, referente à auditoria de conformidade, realizada no BNDES, com o objetivo de analisar as operações de financiamento à exportação de serviços a ente público estrangeiro concedidas entre 2005 e 2014, abrangendo, ainda, as normas internas incidentes sobre a matéria e os controles existentes.
O referido acórdão determinou à então Secretaria de Controle Externo da Administração Indireta no Rio de Janeiro (SecexEstataisRJ) que monitorasse o cumprimento das determinações (itens 9.5 e 9.6) e recomendações (item 9.7) , exaradas pelo Tribunal nessa decisão, a seguir transcritos:
"9.5. determinar ao Banco Nacional de Desenvolvimento Econômico e Social - BNDES que:
9.5.1. encaminhe a esta Corte, em mídia digital, cópias dos documentos descritos nos itens 9.5.1.1 a 9.5.1.8, abaixo, relativamente a cada uma das 140 operações analisadas nestes autos, agrupadas de acordo com os apartados referidos no item 9.2, retro, e conforme item XII do voto que fundamenta este acórdão, no prazo de 30 dias para aquelas constantes do Apartado 1 - Rodovias, e no prazo de 60 dias para os demais;
9.5.1.1. solicitação de financiamento apresentada pela empresa exportadora e documentos que a integrarem;
9.5.1.2. análise procedida pelo BNDES sobre a solicitação e respectivos elementos;
9.5.1.3. instrução de enquadramento;
9.5.1.4. contrato da operação;
9.5.1.5. relatório executivo SBCE;
9.5.1.6. quadro de avanço físico e financeiro;
9.5.1.7. relatórios produzidos por auditorias independentes sobre a execução das obras;
9.5.1.8. demais informações disponíveis no âmbito do BNDES sobre cada obra;
9.5.2. encaminhe a este Tribunal, nos mesmos prazos referidos no item 9.5.1, retro, mesma documentação relativamente às operações com status de contratadas e ativas até junho de 2016 que não constem da relação referida no item 9.5.1, retro, se possível já agrupadas de acordo com os apartados referidos no item 9.2, retro, de forma que estejam disponíveis para análise por este Tribunal informações sobre operações de 2004 a 2016;
9.6. determinar ao BNDES que, no prazo de até 90 dias a contar da notificação desta deliberação, apresente a este Tribunal planos de trabalho para elaboração de metodologias e subsequente normatização, das necessidades abaixo descritas:
9.6.1. avaliação prévia à celebração do contrato de financiamento dos custos/valores dos itens a serem financiados a título de exportação de serviços de engenharia;
9.6.2. efetiva comprovação da produção, no país ou por brasileiros, e da subsequente exportação dos serviços financiados, item a item;
9.6.3. mecanismos de aferição da fidedignidade das declarações e documentos apresentados pelas empresas pleiteantes de financiamentos à exportação de serviços;
9.6.4. relação de critérios e condições de governança e transparência que deverão ser atendidos e comprovados pelas empresas pleiteantes de financiamentos à exportação de serviços;
9.6.5. tornar públicas as informações acerca do benefício das operações de financiamento à exportação de serviços, sobre a geração e manutenção de empregos, para brasileiros, no país e no exterior, e de outras externalidades;
9.7. recomendar ao BNDES que:
9.7.1. analise a possibilidade de que a auditoria externa atualmente contratada pela empresa financiada, para acompanhamento da obra relacionada ao financiamento (Decisão de Diretoria 408/2015-BNDES, capítulo V) , seja contratada pelo BNDES, com custos incluídos no financiamento, de forma a atender específica e exclusivamente as necessidades do banco relativamente à comprovação da produção no país ou por brasileiros e a subsequente exportações dos itens financiados;
9.7.2. padronize a informação sobre o motivo de cancelamento dos processos de financiamento para exportação de serviços de engenharia para ente público externo, em obediência aos princípios da publicidade e motivação;
9.7.3. obtenha junto às empresas exportadoras dados sobre os motivos e razões dos cancelamentos, nos processos de financiamento para exportação de serviços de engenharia, com o objetivo de sistematizar essas informações, incrementando a avaliação da participação do Banco e das condições de financiamento na atuação das empresas brasileiras nesse segmento".
Em 28/3/2018, a SecexEstataisRJ elaborou instrução de mérito na qual propôs declarar o cumprimento de todas as determinações e recomendações acima (peça 17) . Contudo, o Diretor da subunidade técnica dissentiu em parte e propôs, no seu despacho, declarar o cumprimento integral das determinações e recomendações constantes dos itens 9.5 e 9.7, bem como o atendimento parcial do item 9.6 do Acórdão 1413/2016-TCU-Plenário (peça 18) .
Naquela oportunidade, por meio de Despacho exarado à peça 19, considerei integralmente cumpridas as determinações insertas no item 9.5 e respectivos subitens, anuindo, nesse ponto, aos pareceres uniformes da Unidade Técnica. Com relação ao item 9.6 destaquei não se tratar de determinação formal apenas para a apresentação dos planos de trabalho, razão pela qual caberia ao BNDES comprovar a sua implementação, para que o Tribunal possa verificar o efetivo cumprimento da referida deliberação plenária (peça 19, p. 1) .
Quanto às recomendações (item 9.7) , discordei de ambos os pareceres da unidade técnica. No que tange ao subitem 9.7.1, observei que, à época daquela instrução de mérito, as últimas informações encaminhadas pelo BNDES datavam de abril de 2017, época em que não havia sequer iniciado a execução da meta 6, que, segundo o Banco, atenderia à mencionada deliberação (peça 19, p. 2) .
No que tange aos subitens 9.7.2 e 9.7.3, considerei necessário verificar como o módulo de registro de cancelamentos nos sistemas do BNDES implementou as referidas recomendações (peça 19, p. 2) .
Dessa forma, no aludido expediente, determinei a SecexEstataisRJ que (peça 19, p. 2) :
"a) Solicite ao BNDES informações atualizadas sobre o estágio de cumprimento das determinações contidas nos itens 9.6 e 9.7, e subitens, do Acórdão 1413/2016-TCU-Plenário;
b) Solicite ao Banco que encaminhe descrição dos resultados alcançados naquelas metas ou atividades por ele já consideradas cumpridas e as eventuais revisões normativas delas resultantes (meta 13 do Acompanhamento abril/2017) ; e
c) Para aquelas que o Banco indicar como ainda em desenvolvimento, solicite que seja encaminhado novo cronograma".
Em cumprimento ao mencionado despacho do relator, foi encaminhado ao BNDES o Ofício de Diligência 348/2018-TCU/SecexEstataisRJ, de 15/6/2018 (peça 20) . Em resposta, o banco encaminhou a Nota AEX nº 2018/0093, por meio do Ofício AT-214, de 16/7/2018 (peça 26) .
Em nova instrução de mérito (peça 45) , que contou com o aval das instâncias diretivas (peças 46 e 47) , a SecexEstataisRJ propõe:
"a) considerar cumpridas as determinações constantes do item 9.5 e dos subitens 9.6.3 e 9.6.4 do Acórdão 1413/2016-TCU-Plenário, com fundamento no subitem 32.5.1 dos Padrões de Monitoramento deste Tribunal;
considerar em cumprimento com prazo expirado as determinações constantes dos subitens 9.6.1, 9.6.2 e 9.6.5 do referido Acórdão, com supedâneo no subitem 32.5.3 dos Padrões de Monitoramento desta Corte;
considerar implementadas as recomendações constantes do item 9.7 do mesmo julgado;
determinar à Secretaria de Controle Externo da Administração Indireta no Rio de Janeiro (SecexEstataisRJ) a autuação de novo monitoramento para verificar o cumprimento das determinações insertas nos subitens 9.6.1, 9.6.2 e 9.6.5 do Acórdão 1413/2016-TCU-Plenário, cuja entrega das ações discriminadas no plano de trabalho BNDES-TCU destinadas a atendê-las está prevista para dezembro de 2019, conforme novo cronograma apresentado pelo banco (peça 26, p. 11) ;
encaminhar ao Banco Nacional de Desenvolvimento Econômico e Social (BNDES) cópia da deliberação que vier a ser proferida, acompanhada do Relatório e do Voto que a fundamentarem; e
apensar os presentes autos ao TC Processo 034.365/2014-1, nos termos do art. 5º, inciso II, da Portaria Segecex 27/2009".
Acolho o encaminhamento proposto pela unidade técnica, cujas análises adoto como parte das minhas razões de decidir.
Relativamente às determinações contidas no item 9.5, e subitens, restou evidenciado o seu cumprimento. O banco encaminhou ao Tribunal os documentos e informações solicitadas na decisão, os quais já foram objeto de apreciação pelas equipes que analisaram os apartados instaurados em cumprimento ao item 9.1 e 9.2 do Acórdão 1413/2016-TCU-Plenário.
Já o item 9.6 do decisum determinou que o BNDES apresentasse a esta Corte, no prazo assinalado, planos de trabalho para a elaboração de metodologias, e subsequente normatização, das necessidades descritas nos seus subitens.
Conforme retro mencionado, a simples apresentação de planos de trabalho não foi considerada suficiente para cumprir a determinação da deliberação. Dessa forma, caberia ao BNDES comprovar, também, a sua implementação.
Após a SecexEstataisRJ expedir diligências e se reunir com os gestores do banco, verificou-se que as novas informações e documentos colacionados permitem concluir que algumas etapas do Plano de Trabalho BNDESTCU destinadas ao atendimento das determinações do item 9.6 e subitens do Acórdão 1413/2016-TCU-Plenário ainda não foram totalmente implementadas, como a seguir detalhado.
Subitem 9.6.1 - Avaliação prévia de custos e valores a serem financiados (economicidade) 
Para o cumprimento desse subitem, o BNDES implementou as seguintes ações previstas no Plano de Trabalho BNDESTCU:
Capacitação dos funcionários;
Benchmarking (melhores práticas) ; e
Avaliação da economicidade.
Com relação a primeira ação, capacitação dos funcionários, observa-se que o BNDES buscou aprimorar as competências técnicas dos empregados envolvidos com o financiamento às exportações de serviços por meio de curso que abordou avaliação de orçamentos de construção e tópicos relacionados à execução de obras de engenharia. Desse modo, pode-se considerar essa ação cumprida.
Com relação à realização de benchmarking junto a outras instituições financeiras internacionais, avalia-se que essa etapa ainda não havia sido completada. O BNDES informou que faria a seleção e o estudo detalhado das melhores práticas identificadas com outras instituições com o objetivo de avaliar suas políticas, processos e exigências para as fases de análise e acompanhamento.
No tocante à avaliação da economicidade, observa-se que foi concluído o Projeto Corporativo do BNDES sobre Economicidade e apresentado à diretoria do banco, conforme Ata de 21/11/2017 (peça 35) , mas ainda não foram iniciadas as etapas de: a)  construção da base de dados; b)  avaliação das metodologias existentes para custos em engenharia na exportação; e, c) adaptação da metodologia para uso no pósembarque (peça 26, p. 3) . A conclusão dessa etapa estava prevista para julho de 2019 (peça 26, p. 11) .
Do exposto, concordo com a conclusão da unidade técnica no sentido de que o subitem 9.6.1 do Acórdão 1413/2016-TCU-Plenário ainda não foi totalmente cumprido, o que demanda a continuidade do monitoramento.
Subitem 9.6.2 - Conteúdo nacional
Esse subitem trata da elaboração de metodologias e normatização com vistas à efetiva comprovação da produção, no país ou por brasileiros, e da subsequente exportação, dos serviços financiados, item a item.
Nesse contexto, para avaliar a comprovação do conteúdo nacional, o banco projetou seis ações (peça 6, p. 35) , conforme quadro abaixo:
	AÇÃO
	SITUAÇÃO
	PROVIDÊNCIAS ADOTADAS

	Avaliação e comprovação da origem dos itens de conteúdo brasileiro
	Em andamento
	Os estudos sobre os aspectos relacionados aos bens embarcados ainda estão em andamento. Por sua vez, as avaliações referentes à mão de obra expatriada foram iniciadas, mas as conclusões do grupo de trabalho, previstas para março de 2019, ainda não foram elaboradas. O banco destacou ainda que a normatização dependeria das conclusões sobre o tema nas auditorias realizadas.

	Avaliação de aspectos contábeis para acompanhamento da execução dos contratos
	Em andamento
	Conforme a Nota AEX 93/2018, a ação foi iniciada. O banco destacou que, entre os resultados esperados, a partir de contatos com as empresas, há a previsão de buscar maior entendimento sobre a forma de rateio dos custos indiretos entre os diversos projetos, sobre lançamentos contábeis em centros de custos e sobre a forma de apuração do resultado final. De acordo com o novo cronograma apresentado, a conclusão das tarefas estaria prevista para dezembro de 2019.

	Contratação de consultoria externa
	Em andamento
	O resultado dos trabalhos foi o Relatório Final sobre contratação de consultoria externa e avaliação da adoção de novos procedimentos para acompanhamento físico da execução do contrato, no qual se propôs que não fosse realizada licitação para a contratação de consultoria externa, mas sim que parcela das tarefas fosse desempenhada por empregados do BNDES. Faltam, contudo, a deliberação sobre a proposta do grupo de estudo e a subsequente normatização, definindo-se, por exemplo, que atividades serão exercidas pelos empregados do banco.

	Contratação de serviço de fornecimento de imagens e adoção de técnicas de sensoriamento remoto
	Em andamento
	Preliminarmente, foi indicada a viabilidade técnica para o emprego de tal metodologia, incluindo a possibilidade de utilização de software livre.
Restam pendentes: i) a efetiva decisão sobre a adoção do sensoriamento remoto; e ii)  a eventual elaboração do correspondente plano de implementação.

	Visitas regulares aos empreendimentos
	Em andamento
	Visa à elaboração de um manual interno com orientações para acompanhamento in loco dos projetos por empregados do BNDES, cuja previsão de entrega ocorreria em dezembro de 2019.

	Avaliação da adoção de novos procedimentos para acompanhamento físico da execução do contrato
	Em andamento
	Foram realizadas reuniões com instituições financeiras congêneres ao BNDES, além de reuniões com empresas de engenharia usualmente contratadas por agentes financiadores. O resultado dos trabalhos foi entregue em dezembro de 2018, conforme previsto no cronograma (peça 26, p. 11) e prevê que as atividades de acompanhamento físico das obras devam ser desempenhadas por empresa contratada pelo exportador (ou sponsor/dono) , e sigam a modalidade "monitoramento".
Restam pendentes a deliberação sobre a proposta do grupo de estudo e a subsequente normatização.

Posto isso, com base nas informações e documentos apresentados, consoante  posicionamento da SecexEstataisRJ, considero que as ações previstas no Plano de Trabalho BNDESTCU para o cumprimento do subitem 9.6.2 do Acórdão 1413/2016-TCU-Plenário não foram integralmente implementadas, razão por que se propõe a continuidade do monitoramento.
Subitem 9.6.3 - Mecanismos de aferição da fidedignidade das declarações e documentos apresentados pelas empresas pleiteantes de financiamentos à exportação
Com relação a esse item, observo que o BNDES passará a exigir uma série de declarações das empresas solicitantes, as quais podem ser verificadas por meio de consultas às bases de dados disponíveis, tais como: (i) Portal da Transparência; ii) do Cadastro Nacional de Condenações Cíveis por Ato de Improbidade Administrativa e Inelegibilidade do Conselho Nacional de Justiça; iii) da base de dados da CGU que aponta indícios, constantes da matriz, de casos de suborno transnacional apresentados pelo Grupo de Trabalho contra o Suborno (WGB) da Organização para a Cooperação e Desenvolvimento Econômico (OCDE) ; e (iv) os relatórios e bancos de dados de suporte às decisões de crédito elaborados e fornecidos por entidades especializadas contratadas pelo Sistema BNDES (atualmente o BNDES utiliza a ferramenta Compliance Catalyst) ; entre outros listados (peça 45, p. 7-9) .
Além disso, o banco ampliou o rol de documentos exigidos pela empresa exportadora para a operacionalização do financiamento.
Dessa maneira, a determinação do subitem 9.6.3 do Acórdão 1413/2016-TCU-Plenário pode ser considerada cumprida.
Ressalto, que mesmo a despeito das declarações emitidas pelas empresas exportadoras que visam o apoio financeiro da instituição, as quais, de acordo com o banco, serão checadas em diversas fontes em bases de dados disponíveis, cabe ao BNDES verificar a compatibilidade e a coerência dos itens exportáveis nos pedidos de financiamento com relação às características dos empreendimentos, bem como com as disposições dos contratos comerciais, caso a caso, a fim de assegurar que os valores das operações de financiamento sejam condizentes com a realidade das exportações.
Subitem 9.6.4 - Critérios de governança
Essa determinação visa a apresentação de plano de trabalho com vistas à elaboração de metodologias e subsequente normatização dos critérios e condições de governança e transparência que deverão ser atendidos e comprovados pelas empresas pleiteantes de financiamentos à exportação de serviços.
O plano de trabalho BNDESTCU previu a apresentação anual dos Procedimentos Previamente Acordados Anticorrupção (PPAA) a partir do exercício de 2014. Tratase de ação continuada, que foi incorporada aos processos de trabalho do BNDES (peça 6, p. 36) .
Conforme Nota AEX nº 2018/0093, os relatórios dos auditores externos referentes aos PPAA devem ser elaborados anualmente e encaminhados ao BNDES em até 90 dias após o encerramento do exercício. Posteriormente, os relatórios, as exceções e suas respostas são encaminhados à Área de Auditoria Interna (AT) para ser disponibilizados à CGU, por meio de sistema de comunicação informatizado específico (peça 26, p. 6-7) . Nesse sentido, o banco destacou que houve melhoria nos seus processos internos em relação aos exercícios anteriores (peças 26, p. 6-7 e 38) .
Concordo com a unidade técnica no sentido de que as ações previstas para esse item foram concluídas e, por conseguinte, pode ser considerada cumprida a determinação do subitem 9.6.4 do Acórdão 1413/2016-TCU-Plenário.
Subitem 9.6.5 - Publicidade das informações
Essa determinação visa tornar públicas as informações acerca do benefício das operações de financiamento à exportação de serviços sobre a geração e manutenção de empregos, para brasileiros, no país e no exterior, e de outras externalidades.
Por meio da Nota AEX nº 26, de 20/3/2019, o BNDES encaminhou as evidências dos trabalhos realizados (peça 32, p. 2-3) . No entanto, observa-se que resta finalizar algumas etapas dos trabalhos, cuja entrega estava prevista para dezembro de 2019, conforme novo cronograma apresentado (peça 26, p. 11) .
Portanto, verifica-se que as ações previstas no plano de trabalho BNDES-TCU para o atendimento à determinação do subitem 9.6.5 do Acórdão 1413/2016-TCU-Plenário ainda estão em curso, cuja previsão de entrega ocorreria em dezembro de 2019, motivo pelo qual se deve dar continuidade ao monitoramento.
No Acórdão 1413/2016-TCU-Plenário também foram emitidas recomendações ao BNDES, as quais podem ser consideradas implementadas, como a seguir detalhado.
Subitem 9.7.1 - Contratação de auditoria externa
Como visto alhures, no monitoramento da determinação contida no subitem 9.6.2 do referido julgado, a proposta do grupo de trabalho constituído pelo BNDES foi no sentido de que o banco não contratasse diretamente a auditoria externa, mas sim que parte das tarefas antes desempenhadas pelas empresas de consultoria independente seja realizada por seus próprios empregados, após a definição e a normatização dos processos e da metodologia de verificação dos documentos relacionados à exportação de serviços (peça 26, p. 910) .
O Relatório Final sobre contratação de consultoria externa e avaliação da adoção de novos procedimentos para acompanhamento físico da execução do contrato (peça 37) evidencia que o BNDES avaliou a possibilidade de contratação da auditoria externa.
Assim, pode-se considerar implementada a recomendação do subitem 9.7.1 do Acórdão 1413/2016-TCU-Plenário, sem prejuízo da continuidade do monitoramento em relação à determinação do mencionado subitem 9.6.2.
Subitens 9.7.2 e 9.7.3 - Padronização e sistematização das informações sobre os motivos dos cancelamentos
Observa-se que por meio da Nota AEX nº 2018/0093, o banco confirmou a padronização das informações sobre os motivos dos cancelamentos, as quais foram organizadas em seu sistema (sistematizadas) .
Esclareceu o BNDES que a demanda de sistema foi aberta em julho/2016 e entregue em produção pela Área de Tecnologia da Informação do banco em abril/2017. Caso o cancelamento em questão não se enquadre em nenhum dos motivos pré-definidos, há a opção "outro", situação em que se tornaria obrigatório o preenchimento do campo "observação". As alterações efetuadas no sistema permitem consultar as operações que foram canceladas por grupo ou subgrupo de motivo de cancelamento (peça 26, p. 10) .
Desse modo, ambas as recomendações podem ser consideradas como implementadas.
Ante o exposto, manifesto-me por que o Tribunal aprove o acórdão que ora submeto à apreciação deste Colegiado.
TCU, Sala das Sessões Ministro Luciano Brandão Alves de Souza, em 10 de fevereiro de 2021.
AUGUSTO SHERMAN CAVALCANTI 
Relator